【裁判字號】    96,交聲,92
【裁判日期】    970718
【裁判案由】    違反道路交通管理處罰條例聲明異議
【裁判全文】
臺灣臺東地方法院交通事件裁定          96年度交聲字第92號
原處分機關  交通部公路總局高雄區監理所臺東監理站
異  議  人
即受處分人  甲○○
上列異議人即受處分人因違反道路交通管理處罰條例事件，對交
通部公路總局高雄區監理所臺東監理站於民國96年10月24日所為
之處分（原處分案號：東監違字第裁81-T00000000號）聲明異議
，本院裁定如下：
    主  文
原處分撤銷。
甲○○汽車駕駛人，行經有燈光號誌管制之交岔路口闖紅燈，處
罰鍰新臺幣貳仟柒佰元，並記違規點數參點。
    理  由
一、原處分意旨略以：異議人即受處分人甲○○於民國96年9月2
    日下午5時許，駕駛車牌號碼7S-0016號自用小客車，沿臺東
    縣池上鄉○○路○○道臺九線公路由東北往西南方向行駛，
    途經同縣池上鄉○○路與新興路交岔路口處，因駕車行經有
    燈光號誌管制之交岔路口闖紅燈之違規行為，經臺東縣警察
    局關山分局池上檢查所警員乙○○當場攔停，並告以前揭違
    規事實後，依道路交通管理處罰條例（下稱同條例）第53條
    第1項規定，以臺東縣警察局東警交字第T00000000號舉發違
    反道路交通管理事件通知單（下稱舉發通知單）掣單舉發，
    惟遭異議人拒絕在該舉發通知單上簽名，嗣異議人雖於該舉
    發通知單所載之應到案日期前即96年 9月14日到案陳述意見
    ，惟經原處分機關審查後，仍認異議人確有上開違規行為，
    乃於同年10月24日，依同條例第53條第 1項裁處異議人罰鍰
    新臺幣（下同）2,700元之處分等語。
二、異議意旨略以：異議人於96年9月2日下午 5時許，駕駛上開
    自用小客車行經臺東縣池上鄉○○路與新興路之交岔路口，
    甫直行進入該路口時，該路口之紅綠燈即由黃燈轉為紅燈，
    其所駕駛之車輛因已超過該路口之停止線，為避免其車輛停
    止在該路口中央而影響往來交通，其僅能加速駛離該路口，
    並在該路口之燈光號誌由黃燈轉為紅燈時，發現該路口忠孝
    路上北側紅綠燈號誌之紅燈故障，僅能由黃色號誌轉為黑色
    （即紅燈不亮），伊通過該路口後，詎即遭警攔停，該警員
    攔停處係屬彎道，且距離前揭路口約有50公尺遠，伊當場向
    該警員反應前揭紅燈號誌失靈之事，然該警員並未查證交通
    號誌故障之事是否屬實，遽未採信其之所言，其於警員填製
    上開舉發通知單後，旋於同日下午 5時20分許，以電話向臺
    東縣警察局交通隊反應交通號誌故障之問題，接聽電話之警
    員鄭順天則表示會派人修復，伊既僅有搶黃燈之行為，而未
    在該交岔路口闖紅燈，為此具狀聲明異議，請求撤銷原處分
    云云。
三、按法院受理有關交通事件，準用刑事訴訟法之規定；其處理
    辦法，由司法院會同行政院定之；聲明異議案件之處理，除
    準用刑事訴訟法有關規定外，依本辦法之規定處理之，同條
    例第89條及道路交通案件處理辦法第4條第1項分別著有明文
    。次按汽車駕駛人，行經有燈光號誌管制之交岔路口闖紅燈
    者，處1,800元以上5,400元以下罰鍰；又汽車駕駛人有前開
    規定之情形者，除依該條項處罰鍰外，並予記違規點數 3點
    ，同條例第53條第1項、第63條第1項第 3款分別定有明文。
    再按文書由行政機關自行送達者，以承辦人員或辦理送達事
    務人員為送達人；又送達人因證明之必要，得製作送達證書
    ；又除電子傳達方式之送達外，送達證書應由收領人簽名或
    蓋章；如拒絕或不能簽名或蓋章者，送達人應記明其事由，
    行政程序法第68條第 4項前段、第76條第1項前段、第2項分
    別定有明文，而違反道路交通管理事件統一裁罰基準及處理
    細則第11條第1項第1款即本斯旨而定有：行為人有同條例之
    情形者，應填製舉發通知單，並於被通知人欄予以勾記，如
    係當場舉發者，其通知聯應填記駕駛人或行為人姓名、性別
    、出生年月日、地址、身分證統一編號及車主姓名、地址、
    車牌號碼、車輛種類。被查獲之駕駛人或行為人為受處分人
    時，應於填記通知單後將通知聯交付該駕駛人或行為人簽名
    或蓋章收受之；拒絕簽章者，仍應將通知聯交付該駕駛人或
    行為人收受，並記明其事由及交付之時間；拒絕收受者，應
    告知其應到案時間及處所，並記明事由與告知事項，視為已
    收受。
四、程序方面：
  (一)按舉發通知單乃警察機關或公路監理機關居於統治權作用之
    地位，取締特定用路人違反道路交通管理處罰條例之行為所
    作成之單方行政行為，而受舉發人收受舉發通知單後，必須
    依法遵期到案陳述或聽候裁決，此對於受舉發人而言，舉發
    通知單業已對其產生一定之作為義務，亦即如未履行此到案
    之作為義務者，公路監理機關得逕行裁決，進而影響其實體
    權利，是舉發通知單自屬行政程序法上所謂之行政處分，惟
    舉發通知單雖屬行政處分，但其對受舉發人之權利義務尚未
    產生終局之效果，而須待裁決機關之裁決書作成後，方對其
    產生終局而確定之法律效果。至該裁決書作成後，原舉發通
    知單對受舉發人所產生之權利義務規制作用既已被取代，則
    該舉發通知單究係溯及自始失效，抑或裁決書作成後失其效
    力，仍應視裁決書是否維持舉發通知單之認事用法而定；亦
    即，裁決書如與原舉發通知單為同一處分內容者，意謂該舉
    發通知單之認事用法俱屬合法，依行政程序法第 125條規定
    ，原舉發通知單應自裁決書作成之日起失其效力；倘若裁決
    書認為原舉發通知單在形式上或內容上有瑕疵，惟該瑕疵並
    非明顯重大，亦非輕微而不影響舉發內容者，裁決機關如撤
    銷舉發單並自為決定時，依行政程序法第 118條規定，該舉
    發通知單應溯及自始失其效力。準此，毋論裁決機關是否維
    持原舉發通知單之舉發程式及內容，該舉發通知單至遲應於
    裁決書作成時失其效力，則在法院受理道路交通聲明異議事
    件中，原舉發通知單當然失其證據適格，自不得作為法院認
    定受處分人有裁決書所載違規事實之證據，遑論該舉發通知
    單有何行政處分適法性推定（即違反憲法法治國原則下之行
    政處分公定力或公信原則）或實質證據力之適用。
  (二)再者，舉發通知單既不得作為法院認定受處分人有無交通違
    規事實之證據，而舉發機關所屬之舉發通知單填單警員，多
    為現場目擊，且親身經歷受處分人於受舉發當時有無交通違
    規事實之人，則法院得否以之作為證據方法，端視其在法院
    受理道路交通聲明異議事件之調查程序中有無證人適格而定
    。在刑事訴訟程序上，有論者主張司法警察在犯罪偵查上係
    與實行公訴之檢察官立場同一，並處理相同之事物，其主觀
    認知上早已產生假設犯罪事實存在之偏見，故而基於公平、
    公正之法理念與人權保障之要求，倘將其列為證人，非但不
    合證人之基本概念，且無異以實質之公訴者充為證人，被告
    權益無疑將蒙受重大損失，故司法警察在刑事訴訟程序上不
    應具有證人適格。然而，刑事訴訟係對特定人之特定事實，
    國家責由法院為確定具體刑罰權之存否而進行之程序，法院
    與被告乃係裁判者與被裁判者之關係，是刑事事件之本質乃
    在對人民之人身自由予以限制甚至剝奪，故國家乃設有刑事
    訴訟程序以保障人民基本權利，並以實體真實、法治程序與
    法和平性為其三大目的，對於具體刑罰權之存否，則以嚴格
    證明法則為事實認定之基礎，並以嚴謹而慎重之正當法律程
    序確保實體正義；反觀諸立法者既已決定道路交通違規處罰
    事件之法定性質為行政罰，其本質係屬行政事件應無疑義，
    而就其行政事件之事物本質言，其具有權力規制作用性高、
    案件反覆且頻繁發生、法益侵益性較小等重要特徵，故其司
    法救濟如一概以嚴謹而慎重之刑事訴訟程序為之，則與其本
    質尚有未盡相符之處，而準用雖係立法者之用法指示，惟仍
    須以準用者與被準用者事物本質相同或相類似之部分，方有
    比附援引之基礎，是刑事訴訟法就犯罪證據有關之規定中，
    如有與屬行政秩序罰之交通違規裁罰本質不合之部分，自不
    在準用之列，況刑事訴訟法本身就司法警察供述之證據能力
    乙節，亦未為特別限制或另設不同規定，再參諸道路交通違
    規處罰事件所需之舉證狀態多稍縱即逝，且除當場以科學儀
    器取得證據資料外，事後通常難以舉發人以外之其他證據方
    法還原現場真實狀態，而現場舉發之警員係代表國家執行道
    路交通安全與秩序之維護，並就違規行為為告發等公權力之
    公務員，倘逕行否定其證人之適格，恐有礙於真實之發現，
    且有悖於道路交通安全與秩序維護之目的，復以舉發警員為
    證人，不但得令其有具結之義務，異議人尚得對之行使對質
    詰問權。準此，現場舉發警員在法院受理道路交通聲明異議
    事件中，應仍具有證人之適格，惟法院對其證言之真實性評
    價即證據證明力部分，除如有充分事證足認該等執行公權力
    之公務員所認知之違規事實顯屬錯誤，或該等公務員執行職
    務時有違法失職等情事，得逕以該警員所見聞之事實不可信
    而不予採用外，尚應作異於一般證人之考量，避免過度依賴
    警員之陳述，導致事實認定易生錯誤；換言之，舉發警員之
    證言證明力，固仍應由法院依自由心證而在論理與經驗法則
    之下為評價，然除有其他必要之證據可供調查、採認外，尚
    不得單憑其證述，遽為認定受處分人有裁決書所載違規事實
    之唯一判斷依據。
五、實體方面：
  (一)本件異議人確有於上開時間行經該違規處所，並於燈光號誌
    轉換為紅燈後，方駛離該交岔路口，而經警員以其違規闖紅
    燈為由當場攔停，異議人僅爭執其係於燈光號誌由黃燈變換
    為紅燈前，即已超越停止線而進入該交岔路口，其係搶黃燈
    進入該交岔路口，並非闖紅燈通過，故而拒絕在前揭舉發通
    知單上簽名等情，業經異議人於聲明異議狀及本院97年 3月
    13日調查中到庭陳述屬實，是異議人於上開時、地，駕駛該
    自用小客車駛離該交岔路口時，該燈光號誌業已變換為紅燈
    之事實堪以確認。從而，本件爭點僅在於異議人駕駛汽車進
    入該交岔路口時，該燈光號誌之時相究屬黃燈，抑或已變換
    為紅燈而有闖紅燈之違規事實。
  (二)經查，證人即當日在該違規處所執行交通定點攔查勤務而舉
    發本件違規事件之警員乙○○於本院97年 3月13日調查時到
    場具結證稱：「當天我站立的位置在池上鄉○○道，忠孝路
    與新興路口，靠西邊約70公尺處，我的工作是執行交通稽查
    ，維護駕駛人行車安全，當天執行勤務為16時到18時，大約
    在17時本人所站立位置往東望去，看到號誌已經轉換為紅燈
    ，看到 1部南下車輛已經往我方向行駛過來，我揮動紅旗，
    示意攔停，該車靠右側停駛，我即向前告知駕駛人即在庭異
    議人，已經有闖紅燈的事實，請其出示駕照、行照，然後依
    據道路交通管理處罰條例之規定，當場製單舉發」、「（問
    ：當天確實有看到異議人闖紅燈嗎？）是的，很明確」、「
    我站立位置是西向，異議人有向我陳述，號誌壞掉，但是我
    的位置我看不到，我所站立位置所看到的紅綠燈，已經明顯
    是紅燈了」、「（問：你所看到的紅綠燈，就是對向的紅綠
    燈？）是的。當時對向紅綠燈下，已經有2、3部車輛停止了
    ，我發現異議人開車經過路口時，對向車道的號誌已經是紅
    燈」、「（問：當時異議人說，有 1支紅綠燈壞掉，你有無
    檢查？）我舉發開單後，異議人拒簽，我又執勤20分鐘後，
    過去檢查，號誌確實失靈，號誌只能閃黃燈，無法閃紅燈，
    但另 1支紅綠燈是正常的」等語明確，核與異議人供述其於
    燈光號誌已變為紅燈時，始駛離該路口等情節相符，參以卷
    附臺東縣警察局關山分局於97年 1月24日所拍攝之舉發地點
    彩色照片所示道路及周遭景物情形，確與本件舉發當時之現
    況相符乙事，此據異議人於本院調查時到場確認無訛，而觀
    諸前揭彩色照片可知，本件違規路段為中央設有分隔島之雙
    向四線道，道路寬敞，無大型物體遮蔽該路口之燈光號誌及
    路口處路面上之標線，而該路段雖屬彎路，惟該處燈號尚屬
    明確，且該路口在忠孝路同向車道南、北兩側，各設有燈光
    號誌 1支，汽車駕駛人可輕易查覺該路口燈光號誌之變化情
    形，而現場攔查舉發之警員乙○○亦能輕易目睹前開路口異
    議人斯時行向之對向車道燈光號誌，藉以瞭解該路口之燈光
    變化情形，益徵上開證人於舉發當時，確已目擊異議人駕車
    行經該路口之燈光號誌係屬紅燈，其所認知之事實並未有何
    違誤之處，再衡諸證人乙○○為依法執行職務之警察，其執
    行公務時，本身即受有行政責任之監督，嗣以證人身分到庭
    具結作證，尤係以刑事責任擔保其證言之真實性，衡情當無
    自陷行政懲處，甚至偽證罪責，而構詞誣賴異議人，或虛構
    違規事實以陷害異議人之理，又異議人並未陳明本件舉發警
    員乙○○與其有何糾葛怨隙，且無任何積極證據足以證明該
    證人之前開陳述係屬虛偽不實，亦無何足以令人懷疑上開證
    人之證述為不可採之品性證據等存在，是前揭證人雖為本件
    開單告發異議人交通違規之警員，然揆諸上開說明，其在本
    院受理本件道路交通聲明異議之事件中，仍具有證人之適格
    ，且其所親身經歷而認知之事實尚非不可採信，自得採為本
    件判斷、參酌之憑據。再查，異議人於本院調查時所供稱該
    路口其中 1支燈光號誌之紅燈當時係屬故障乙事，固據證人
    乙○○到庭結證屬實，然經本院當庭命異議人在前開彩色現
    場照片中，標明當時業已故障之燈光號誌時，其則明確圈示
    忠孝路由東北向西南車道上靠近北側之燈光號誌係屬故障，
    並標明該車道靠近南側之燈光號誌則屬正常，其通過之時係
    屬紅燈乙情，有本院卷附之彩色照片 1張可按（見頁15下方
    ），又異議人於聲明異議狀及本院調查時陳稱其開車行經該
    路口時，有看到紅綠燈當時是黃燈，其立即搶黃燈通過，通
    過之時，有1支紅綠燈由黃燈變為紅燈，另1支紅綠燈是壞的
    ，且由黃燈跳成黑色的，其通過後即遭警員攔下，並告知其
    闖紅燈，其當時有向攔停之陳姓警員反應號誌故障之事等語
    ，復於本院調查時自承其行經該路口車道北側停止線後，約
    在同側斑馬線上時（見本院卷頁15下方照片標示 A之處），
    有看見前揭運作正常之燈光號誌正由黃燈變換為紅燈等語，
    而異議人經警攔停當時，旋即向警員乙○○反應號誌故障之
    事，業據證人乙○○前揭結證屬實，是異議人如係於燈光號
    誌尚屬黃燈之狀態下，即已駕車進入該交岔路口，則其斯時
    正位在前開故障而未能正常變換成紅燈之燈光號誌之下，依
    據吾人日常之生活經驗判斷，豈有可能當場查覺其正上方之
    燈光號誌係屬無法正常變換為紅燈之狀態？從而，本件由異
    議人前揭所述，併參酌上開證人證詞及卷附之彩色照片等件
    ，足認異議人駕車在未進入該交岔路口時，即已發見前揭燈
    光號誌業已由綠燈變換為黃燈，其為圖一時之快，竟未減速
    停車，猶兀自駕車直行，迨該燈光號誌變換為紅燈後，始查
    覺該路口北側燈光號誌之紅燈早已失靈，並逕自進入該交岔
    路口而闖紅燈之事證至屬明確。異議人空言否認上揭違規行
    為，所辯要無可採。又其對該舉發警員所指之攔檢位置認有
    不實，並聲請調查其事後所拍攝之現場照片，惟其未遵期提
    出上開現場照片供本院調查，況本件違規事實已臻明確，核
    無再予調查之必要，爰不再調查之。綜上所述，異議人既未
    能提出對其有利之相關證據供本院調查，則其泛以前詞置辯
    ，自不足採。因之，異議人於前述時、地，駕駛上開自用小
    客車行經設有燈光號誌管制設施之交岔路口時，有闖紅燈之
    違規行為，洵堪認定。
  (三)再者，舉發通知單本係用以通知被舉發人交通違規之事實，
    若警員當場舉發時，已告知被舉發人其違規事實，自生通知
    之效力，不因被舉發人拒絕簽收舉發通知單而異其效果，此
    觀上開規定自明。本件證人乙○○已於舉發通知單上載明「
    該駕駛人拒簽章」字樣，並告知異議人違規事實及到案處所
    等情，有上開舉發通知單影本 1紙在卷可憑，且異議人係於
    應到案日期前即96年 9月14日，向原處分機關陳述意見，有
    臺東監理站交通違規陳述單及查詢單影本 1紙存卷可考，是
    縱令本件異議人拒絕簽收舉發通知單，仍應認為異議人業已
    收受，而生合法送達之效力。
  (四)綜上所述，異議人確有於前揭時、地，駕駛自用小客車行經
    有燈光號誌管制之交岔路口闖紅燈之違規行為。原處分機關
    依道路交通管理處罰條例第53條第 1項、違反道路交通管理
    事件統一裁罰基準及處理細則第43條、第44條、第67條及違
    反道路交通管理事件統一裁罰基準表之規定，裁處異議人罰
    鍰 2,700元之處分，自屬有據，異議人徒執上開事由指摘原
    處分不當，求予撤銷，固非可採，惟原處分機關漏未依道路
    交通管理處罰條例第63條第1項第3款規定，併予記異議人違
    規點數 3點，仍有未合。從而，原處分既有違誤，仍應由本
    院將原處分撤銷，改諭知異議人罰鍰 2,700元，併予記違規
    點數3點而如主文第2項所示，以資適法。
六、據上論斷，應依道路交通管理處罰條例第87條第 2項、第89
    條，道路交通案件處理辦法第20條前段，裁定如主文。
中    華    民    國    97    年    7     月    18    日
                  交通法庭  法  官  劉正偉
以上正本證明與原本無異。
如不服本裁定，應於裁定送達後5日內向本院提出抗告狀（須附
繕本）。
「切勿逕送上級法院」
                            書記官  王希文
中    華    民    國    97    年    7     月    18    日


司法院資訊處製作；財團法人民間司法改革基金會備份。
